【裁判字號】    92,台上,1665
【裁判日期】    920731
【裁判案由】    離婚等
【裁判全文】
最高法院民事判決                              九十二年度台上字第一六六五號
    上  訴  人  甲  ○
    訴訟代理人  洪銘徽律師
    被 上訴 人  乙○○
右當事人間請求離婚等事件，上訴人對於中華民國九十年十二月四日台灣高等法院第
二審判決（九十年度家上字第二００號），提起上訴，本院判決如左：
    主  文
原判決廢棄，發回台灣高等法院。
    理  由
本件上訴人主張：兩造於民國七十五年四月十八日結婚，育有一女許慈恩。詎自八十
年以後，被上訴人經常患得患失，藉故與伊發生爭執，又侵占伊所經營之髮廊內財物
，並夥同外人持棍棒侵入店內，亦曾傷害伊之身體，及意圖殺害伊等情，爰依民法第
一千零五十二條第一項第五款、第六款及第二項規定，求為命准伊與被上訴人離婚及
所育之未成年女兒許慈恩之權利義務，由伊行使或負擔之判決。
被上訴人則以：髮廊係伊出資並經營，伊無侵占行為，且未曾有殺害上訴人之意圖，
兩造間有數件民刑訴訟，係由上訴人先在外與人生子，並勾結他人謀奪伊財產。而上
訴人曾因妨害家庭及傷害伊，經刑事判決確定，對於維持婚姻亦難謂無過失等語，資
為抗辯。
原審廢棄第一審所為上訴人勝訴部分之判決，改判駁回其訴，無非以：兩造係夫妻，
現在婚姻關係仍持續中，登記為兩造婚生女之許慈恩，係兩造自幼撫養，但為訴外人
劉家松、周郭賢所生等情，為兩造所不爭執。上訴人雖依民法第一千零五十二條第一
項第五款、第六款、第二項之規定請求與被上訴人離婚，惟被上訴人既否認有上開離
婚事由，依法上訴人自應就其主張有利於己之事實，負舉證責任。上訴人既未舉證證
明被上訴人有意圖殺害上訴人之情事，且兩造因感情不佳，偶生爭吵並進而動手傷害
，但傷勢並非嚴重，及時間又分隔久遠，尚難認為有民法第一千零五十二條第一項第
六款及第七款規定之離婚事由，上訴人此部分之主張，均非可採。次查上訴人確曾與
訴外人游淑芬發生通姦行為，並於八十六年一月二十五日產下一子，取名許茨光，至
上訴人於八十八年九月十四日凌晨零時十六分與游淑芬同居一室，雖經檢察官偵查結
果，認犯罪嫌疑不足，為不起訴處分，但從上訴人前與游淑芬通姦並生一子之事實觀
之，被上訴人產生合理懷疑，難認有誣告上訴人通姦之犯意。惟兩造互相傷害，已不
能和諧相處，婚姻關係之感情基礎已有破綻，不論爭執之六家髮廊究竟何人出資經營
，被上訴人出以暴力、妨害事業經營，其在家庭生活之重要基礎上，亦有不惜予以毀
壞之舉措，兩造婚姻已發生危機，互信基礎業已不存，追溯雙方衝突之根源為上訴人
與游淑芬通姦，故上訴人通姦為本件婚姻基礎喪失之重要原因，上訴人之過失較被上
訴人為重，上訴人自不得依民法第一千零五十二條第二項規定請求離婚。第一審依該
項規定判准上訴人與被上訴人離婚，及為未成年子女監護之請求，均非有據等詞，為
其判斷之基礎。
惟按夫妻間因民法第一千零五十二條第一項各款以外之重大事由，致難以維持婚姻，
倘該重大事由，夫妻雙方均須負責時，應比較衡量雙方之有責程度，僅責任較輕之一
方得向責任較重之他方請求離婚，始有責程度相同時，雙方均得請求離婚，始屬公允
。本件上訴人主張：伊因於八十六年一月二十五日與訴外人游淑芬生下一子，取名許
茨光，然事後伊即告知被上訴人，並得被上訴人之宥恕。且被上訴人亦同意伊每週探
視小孩二次，詎其嗣後反悔，更藉故與伊爭吵等語（原審卷第八六｜九０頁），核係
上訴人重要攻擊方法，自不能恝置不論，倘被上訴人對於上訴人之通姦行為，確已於
事後宥恕，並同意上訴人探視其所生之子許茨光，則被上訴人得否再執行請求離婚之
難以維持兩造婚姻之重大事由，已非無疑。且八十九年九月十四日凌晨上訴人雖與訴
外人游淑芬同居一室，惟當天兩人均穿著整齊，並無被上訴人所指衣衫不整之情事，
此有台灣板橋地方法院檢察署八十九年度偵字第六０五三號檢察官不起訴處分書可按
（原審卷第一一九｜一二０頁），倘上訴人嗣後未再與游淑芬發生妨礙婚姻之通姦行
為，兩造間係因另發生之其他重大情事導致難以維持婚姻，自不宜再以前開通姦事由
苛責上訴人。實情如何，原審疏未詳予審認澄清，並說明上訴人前開主張之取捨意見
，遽為上訴人不利之判決，自嫌率斷。上訴論旨，執以指摘原判決不當，求予廢棄，
非無理由。
據上論結，本件上訴為有理由。依民事訴訟法第四百七十七條第一項、第四百七十八
條第一項，判決如主文。
中      華      民      國    九十二    年      七      月    三十一    日
                              最高法院民事第四庭
                                  審判長法官  蕭  亨  國
                                        法官  許  朝  雄
                                        法官  謝  正  勝
                                        法官  陳  淑  敏
                                        法官  鄭  玉  山
      右正本證明與原本無異
                                              書  記  官
中      華      民      國    九十二    年      八      月     十四     日


司法院資訊處製作；財團法人民間司法改革基金會備份。
